臺灣高等法院民事判決　　　　　　　　95年度上易字第1066號
上　訴　人　甲○○
被上訴人　　乙○○
上列當事人間請求侵權行為損害賠償事件，上訴人對於中華民國
95年10月31日臺灣臺北地方法院95年度訴字第9125號第一審判決
提起上訴，本院於中華民國96年 2月13日言詞辯論終結，判決如
下：
    主  文
上訴駁回。
第二審訴訟費用由上訴人負擔。
    事實及理由
一、上訴人起訴主張：上訴人與被上訴人均係訴外人林進益之子
    女，林進益於90年 4月28日與長江公司簽訂租賃契約，出租
    就登記其所有之台北縣新店市○○路 178號1、2樓房屋；嗣
    林進益於90年12月12日死亡，詎被上訴人未經上訴人之授權
    處理系爭房屋出租事宜，竟偽造文書、盜刻印章，於91年 9
    月 4日代表上訴人與長江公司簽訂補充租賃協議書，以承受
    林進益與長江公司之租賃關係。復偽造上訴人之同意書、押
    金受領收據，代表上訴人受領租金支票，並向長江公司提示
    兌現，使上訴人受有租金損害新台幣 (下同) 300,000 元。
    被上訴人應依侵權行為及不當得利之規定，負賠償責任。甚
    至被上訴人頻以電話騷擾上訴人，且唆使上訴人之母親對上
    訴人提起訴訟，誣指上訴人犯妨害自由等罪，威脅恐嚇使上
    訴人無法工作、身心陷於焦躁憂慮等傷害。上訴人依民法第
    195條第1、3項規定，請求精神慰撫金1,000,000元。
    上訴聲明：(一)原判決廢棄。(二)被上訴人應給付上訴人300,00
    0元。(三)被上訴人應給付上訴人慰藉金1,000,000元。
二、被上訴人則以：兩造與訴外人黃未、林文玉、林鳳瑞、林鳳
    環、林鳳琅、林鳳卿均係林進益之繼承人，就前開林進益與
    長江公司租約，原約定承租期間自90年6月5日起至94年6 月
     4日止，租期4年，每月租金含稅133,333元，由長江公司代
    扣稅額後實付120,000元，押租金則為360,000元，並由長江
    公司簽發交付以林進益為受款人之整年度各月租金本票。因
    此，本件繼承人依繼承法律關係，即應承受原租約之權利義
    務，除上訴人及林鳳卿外，被上訴人受前開繼承人之授權，
    請求長江公司將原租金本票改開立按各繼承人之繼承比例分
    別支付之租金本票事宜，嗣後亦通知上訴人領取之，故被上
    訴人並無侵害上訴人權利之不法意圖。況上訴人之侵權行為
    請求權已罹於時效等語，資為抗辯。並聲明：上訴駁回。
三、經查：被上訴人基於偽造私文書之犯意，偽造上訴人及林鳳
    卿名義之補充租賃協議書、同意書、押金受領收據等私文書
    ，並連續行使前開私文書，使上訴人及林鳳卿負有承擔租賃
    契約及租期屆滿時返還押租金之義務，致上訴人等有受損害
    之虞。經本院95年度上訴字第2178號刑事判決，以觸犯刑法
    第216條第1項前段之罪，判處有期徒刑 4個月，如易科罰金
    ，以佰元折算1日，緩刑2年，此為兩造所不爭執，並經本
    院調閱該卷宗查明屬實。
四、按附帶民事訴訟係因犯罪而受損害之人，於刑事訴訟程序附
    帶提起民事訴訟，以請求回復其損害之程序，故提起是項訴
    訟須限於起訴之犯罪事實侵害個人私權致生損害者，始得為
    之 (最高法院92年台上第688號判決參照)。本件被上訴人之
    犯罪事實為：被上訴人基於偽造私文書之犯意，偽造上訴人
    及林鳳卿名義之補充租賃協議書、同意書、押金受領收據等
    私文書，並連續行使前開私文書，使上訴人及林鳳卿負有承
    擔租賃契約及租期屆滿時返還押租金之義務，致其等有受損
    害之虞。犯罪事實並未包括上訴人所主張「被上訴人頻以電
    話騷擾上訴人，且唆使上訴人之母親對上訴人提起訴訟，誣
    指上訴人犯妨害自由等罪，威脅恐嚇使上訴人無法工作、身
    心陷於焦躁憂慮」之事實，上訴人執上開事實依附帶民事訴
    訟程序請求慰藉金，自不應准許。
五、次按因侵權行為所生之損害賠償請求權，自請求權人知有損
    害及賠償義務人時起， 2年間不行使而消滅，自有侵權行為
    時起，逾10年者亦同，民法第197條第1項定有明文；又關於
    侵權行為損害賠償請求權之消滅時效，應以請求權人實際知
    悉損害及賠償義務人時起算，非以知悉賠償義務人因侵權行
    為所構成之犯罪行為經檢察官起訴，或法院判決有罪為準 (
    最高法院72年度台上字第738號判例參照)。查上訴人主張被
    上訴人於91年9月4日起，偽造補充租賃協議書、同意書、押
    金受領收據損害等情，被上訴人因上開行使偽造私文書行為
    ，經前開刑事案件以觸犯刑法第216條第1項前段之行使偽造
    私文書罪，判處有期徒刑4個月，緩刑2年確定已如前述。上
    訴人主張因之受有損害等情，縱然屬實，然上訴人係於92年
    10月 7日提起告訴，有原法院檢察署92年度他字第6999號偵
    查卷所附之刑事告訴狀收文戳，可認上訴人實際知悉損害及
    賠償義務人，應係在92年10月 7日前，而上訴人提起本件附
    帶民事訴訟為95年3月3日，此有原審法院收文戳足憑。依前
    揭說明，已罹侵權行為損害賠償請求權 2年時效，故本件時
    效完成，依民法第144條第1項，被上訴人自得拒絕給付。至
    上訴人主張其係收到起訴書後始知悉被上訴人為違法行為云
    云，顯不可採。
六、另上訴人主張被上訴人持有長江公司用以支付租金而簽發予
    上訴人之支票共23紙，僅由母親返還 7紙，餘未返還，且押
    租金36萬元，兄弟姐妹8人平分，上訴人應受分配 4萬5千元
    ，亦由被上訴人佔為已有，爰依不當得利之法律關係請求返
    還云云，惟查長江公司為支付租金，而簽發予上訴人之本票
    ，均指名受款人為上訴人，並禁止背書轉讓 (見本院卷第51
    至56頁) ，縱被上訴人未交付上訴人，亦無從提示領取，既
    不能提示受款，即無受有利益；至押租金部分，被上訴人抗
    辯租期屆滿後，已由母親返還予承租人，尚與常請相符。上
    訴人主張押租金未返還承租人，而由承租人繼續租用房屋，
    以押租金抵付租金云云，惟為被上訴人所否認，上訴人未能
    舉證以實其說，自不足取，上訴人既不能舉證證明被上訴人
    受有利益，其依不當得利之法律關係請求，自不應准許。
七、綜上所述，上訴人主張，為不足採，被上訴人抗辯尚屬可信
    。從而，上訴人主張本於侵權行為、不當得利之法律關係請
    求，自不應准許。原審為上訴人敗訴之判決，及駁回其假執
    行之聲請，並無不合。上訴意旨指摘原判決不當，求予廢棄
    改判，為無理由，應予駁回。
八、據上論結，本件上訴為無理由，依民事訴訟法第449條第1項
    、第78條，判決如主文。
中　　華　　民　　國　　96　　年　　2 　　月　　27　　日
　　　　　　　　  　民事第十一庭
                      　審判長法　官  鄭雅萍
　　　　　　　　　　          法　官  林恩山
　　　　　　　　　　          法　官  蘇芹英
正本係照原本作成。
不得上訴。
中　　華　　民　　國　　96　　年　　3 　　月　　1 　　日
　　　　　　　　　　　　　　　書記官  詹麗珠
